【裁判字號】    97,上訴,898
【裁判日期】    971007
【裁判案由】    違反電業法
【裁判全文】
臺灣高等法院臺南分院刑事判決         97年度上訴字第898號
上  訴  人  臺灣臺南地方法院檢察署檢察官
被      告  丙○○
上列上訴人因被告違反電業法案件，不服臺灣臺南地方法院97年
度簡上字第101號中華民國97年6月26日第一審判決（起訴案號：
臺灣臺南地方法院檢察署96年度偵字第7947號），提起上訴，本
院判決如下：
    主  文
上訴駁回。
    理  由
一、檢察官聲請簡易判決處刑意旨略以：被告丙○○自民國94年
    間起，在臺南縣七股鄉○○段37號從事養殖漁業，其明知上
    開地址原用電戶黃偉榮前於93年3月4日向臺灣電力股份有限
    公司（下稱臺電公司）申請變更裝置供電契約（電號：0000
    00000號），約定經常用電容量為10瓩，詎丙○○竟於95年8
    月間，擅自在上址加裝風車馬達，而在原申請之瓩數外，超
    量使用電力。嗣於95年8月8日為臺電公司臺南區營業處稽查
    員在上址當場查獲丙○○現場使用器具容量為12瓩，計超約
    使用2瓩，因認被告涉犯違反電業法第106條第6款之竊電罪
    嫌。
二、按「被告以外之人於審判外之陳述，雖不符前4條之規定，
    而經當事人於審判程序同意作為證據，法院審酌該言詞陳述
    或書面陳述作成時之情況，認為適當者，亦得為證據。」刑
    事訴訟法第159條之5第1項定有明文。查與本案相關之證人
    楊忠明、乙○○分別於警詢、檢察官偵查中之證述，雖均係
    被告以外之人於審判外之陳述，惟檢察官及被告於本院準備
    及審判程序同意作為證據，且該等供述證據係由職司犯罪調
    查、偵查之警方及檢察官依法定正當程序作成，查無何非出
    於自由意志之不法情況，本院審酌上情認屬適當，依上開規
    定，自得為證據，合先敘明。
三、按犯罪事實應依證據認定之，無證據不得認定犯罪事實；又
    不能證明被告犯罪，應諭知無罪之判決，刑事訴訟法第154
    條第2項、第301條第1項分別定有明文。又認定犯罪事實之
    證據，係指得以認定被告確有犯罪行為之積極證據而言，該
    項證據自須適合於被告犯罪事實認定，始得採為斷罪資料，
    如未能發現相當證據，或證據不足以證明，自不能以推測或
    擬制之方法，為裁判基礎。苟積極證據不足為不利於被告事
    實之認定時，即應為有利於被告之認定，更不必有何有利之
    證據（最高法院29年度上字第3105號、30年上字第816號、
    40年臺上字第86號判例意旨參照）。次按檢察官就被告犯罪
    事實，應負舉證責任，並指出證明之方法，刑事訴訟法第16
    1條第1項定有明文。因此被告並無自證己罪之義務，此乃無
    罪推定之原則。是檢察官對於起訴之犯罪事實，應負提出證
    據及說服之實質舉證責任。倘其所提出之證據，不足為被告
    有罪之積極證明，或其指出證明之方法，無從說服法院以形
    成被告有罪之心證，基於無罪推定之原則，自應為被告無罪
    判決之諭知（最高法院92年台上字第128號判例意旨參照）
    。再認定犯罪事實所憑之證據，雖不以直接證據為限，間接
    證據亦包括在內，然而無論直接或間接證據，其為訴訟上之
    證明，均須達於通常一般之人均不致於有所懷疑，而得確信
    其為真實之程度，始得據為有罪之認定，若其關於被告是否
    犯罪之證明未達此程度，而有合理性懷疑之存在，致使無從
    形成有罪之確定，根據「罪證有疑，利於被告」之證據法則
    ，即不得遽為不利被告之認定（最高法院76年台上字第4986
    號判例意旨參照）。
四、查檢察官認為被告丙○○涉犯本案竊電罪嫌，係以證人即臺
    電公司稽查課課員乙○○、臺電公司稽查股股長楊忠明之證
    述，臺電公司變更用電登記單、臺電公司用電實地調查書、
    臺電公司之用戶繳費紀錄各1紙等作為主要依據。訊據被告
    堅決否認有故意竊電之犯行及犯意，辯稱：(1)稽查當日伊確
    有將現場之器具接在電源上，惟其中有2臺風車僅係供作預
    備替換而已，並未實際開電使用。(2)且臺電公司於95年8月8
    日之實地調查書之用電容量乃係伊依之前看機具名牌上馬力
    的紀錄，主動告知臺電稽查人員者，臺電稽查人員並未實際
    檢測現場機具之用電容量，甚至因為有些機器（如揚水機）
    是裝在水中，臺電稽查人員亦未實際取出該些機器並核對名
    牌，且名牌上所寫幾馬力亦未必與實際用電之馬力相同。(3)
    又檢察官以伊於95年8月15日至95年9月15日間之用戶繳費紀
    錄7332度超過7200度，認定超約使用，但7200之度數是以1
    月為30日作為計算基準，如以8月份有31日作為計算基準，
    其並未超約使用等語。
五、按依電業法第106條第6款規定：「電力用戶，在原申請馬力
    數、瓩數或仟伏安數以外，私自增加馬力數、瓩數或仟伏安
    數者，為竊電」，即在有積極證據足資證明電力用戶，確有
    在原申請馬力數、瓩數或仟伏安數以外，有私自增加馬力數
    、瓩數或仟伏安數，且此證明業已達刑事上超越合理懷疑之
    嚴格證明程度，始足該當此客觀構成要件，故本案應查明之
    重點為：(1)本案電力用戶之被告，原申請使用之用電容量為
    何？(2)被告有無在原申請之用電容量範圍外再私自增加？茲
    析述如下：
（一）查被告於臺南縣七股鄉○○段37號所從事養殖漁業之用電
      申請，是承續上址之原用電戶黃偉榮前於93年3月4日向臺
      電公司所申請之變更用電登記單，即變更（減少）經常契
      約容量為10KW（瓩），此業據被告所自承在卷，並有變更
      用電（部分廢止）登記單、及臺電公司96年5月之電費通
      知及收據（其上記載：契約容量（瓩）：10，用電種類：
      裝置電力）各1份在卷可稽（參見偵查卷第14、15頁）。
      故可知電力用戶即被告係承續前手黃偉榮向臺電公司所申
      請者之10KW（瓩），為用電種類為裝置電力，應堪確認。
（二）次查臺電公司臺南區營業處人員固確曾於95年8月8日到被
      告上開養殖處所，實施用電稽查，發現現場裝置有10台用
      電機具（包含1馬力之馬達1台、1馬力的揚水機7台、2馬
      力之揚水機1台、2馬力之自我變壓器1台），並為被告自
      白不諱，且有經被告簽名確認後之用電實地調查書1紙在
      卷可稽，核與證人即當天前往稽查之課員乙○○、班長甲○○於原審到庭證述相符，應堪信為真實。
（三）查被告辯稱：上開實地調查書之用電容量，乃係伊據先前
      看機具名牌上馬力的紀錄，主動告知臺電稽查人員所紀錄
      ，臺電稽查人員並未實際檢測其上開用電機具之用電容量
      ，甚至因為有些機器（如揚水器）是裝在水中，臺電稽查
      人員亦未實際取出該些機器並核對名牌，而名牌上所寫幾
      馬力亦未必與實際用電之馬力相同等語。經查，證人甲○○即當天帶隊前往實地稽查並製作上開用電實地調查書之
      人，於原審結證稱：當天其等去稽查被告之漁溫時，雖有
      攜帶量電壓及電流之機器，但沒有用，是依照現場機具之
      名牌上面有關馬力數之記載來填寫，並經被告確認後填寫
      該調查書，但通常名牌上打1馬力，依其經驗實際上會超
      過等語（參原審97年6月12日審理筆錄第9、11、12頁）。
      故可知上開用電實地調查書上有關用電設備之容量總共有
      「12馬力」，並非實際經測量儀器所實際檢測出來者，而
      是證人甲○○依據現場機具之名牌所記載或被告依據現場
      機具之名牌告知證人甲○○，甲○○並據而記載。
（四）又證人楊忠明、甲○○均於原審結證稱：依照裝置用電契
      約類型，只要現場用電器具之馬力數相加後有超過10馬力
      ，便是超約使用；證人楊忠明並稱此係依據臺電公司內部
      營業規則第19條之規定等語，且有其提出營業規則1份在
      卷可證（附於原審證物袋內）。然查，上開營業規則第19
      條第2項二前段固記載：電動機之容量，如係以馬力為單
      位者，即以其標示之馬力數為準。然細繹上開營業規則之
      性質，並非法律依據，縱得認定係臺電公司與電力用戶間
      有關用電契約之補充約定，亦應認係屬具有訂約優勢之臺
      電公司單方面所制定出之定型化約定，是否有事先經過被
      告實際審閱規則並同意該規則得以作為用電申請契約不明
      確時之補充規範，即非無疑。退而言之，縱可認為是電力
      用戶即被告與臺電公司兩造間之契約補充約定，或得適用
      於民事法律關係上，作為契約雙方所同意臺電公司得如何
      據以向用戶收取用電費用之簡便計算方式基準，然在刑事
      責任之認定，基於無罪推定、罪證有疑利於被告之刑事法
      則，如要認定被告確實有在原先申請之用電容量10KW（瓩
      ）數，再私自增加馬力數或瓩數，而得認為被告確有竊電
      之客觀行為，自需經過嚴格之證明，亦即應當以精密之儀
      器實地就現場用電之器具加以精確測量後，確認被告現場
      器具所用之馬力數或瓩數是否已有超過原申請用電容量，
      始足當之。但查證人甲○○於原審結證稱：其當天有攜帶
      電流器、電壓器，可以實際測量馬力數，但未使用，並證
      稱機具名牌上所記載之馬力數與實際上的馬力數，依其過
      去測量之經驗，確實是有時會不相同之情形等語，則被告
      辯稱只依機具名牌上之馬力數即行認定其有超約使用電力
      並非準確等情，即非無據，而可採信。
（五）雖檢察官舉出被告於95年8月15日至95年9月15日間之用戶
      繳費紀錄1紙，其上記載被告該月之用電度數為7332度，
      已超過原約定之用電容量即10KW（瓩）數，以每日持續用
      電24小時達1個月之總用電度數即7200度（10×24×30）
      ，欲以此佐證被告於95年8月8日時已經超過原約定用電容
      量。查證人乙○○於本院結證稱：按照契約裝置容量10KW
      （瓩）數，以每日持續用電24小時，30日之總用電度數即
      7200度（見本院卷第48頁），即每日用電度數為240度。
      經本院向臺電公司函查：自95年1月起至96年12月底止，
      被告使用之上開電號電表每月使用之度數、每用抄電表之
      日期是否相同、每月繳費之該月使用之期間各為何？臺電
      公司於97年9月10日函覆本院。依覆函所列明細表所載，
      除計費期間「95年8月10日至95年9月11日」該月之使用度
      數「7332度」外，其餘各月使用之度數，低者僅使用1千
      餘度、最多者為95年9月12日至95年10月12日期間使用570
      0度（見本院卷第39頁），未有超過6千度以上之用電。可
      見除計費期間「95年8月10日至95年9月11日」該月之使用
      度數「7332度」外，其餘各月被告使用之度數均未超過原
      約定用電容量甚明。又上開計費期間係自「95年8月10日
      至95年9月11日」止前後共計33日（檢察官將該期間誤為
      95年8月15日至95年9月15日），以該期之33日作為計算基
      準，則該月之總用電度數即應為7920度（10×24×33），
      而非7200度，是被告該月之用電度數7332度，並未超過原
      申請用電容量所得使用之合理範圍，自難僅憑檢察官所指
      稱之上開用戶繳費紀錄遽行認定電力用戶即被告已有私自
      增加馬力數或瓩數之具體事證。
（六）按「被告未經審判證明有罪確定前，推定其為無罪」刑事
      訴訟法第154條第1項定有明文，此即係「無罪推定」法則
      之明文化。綜上，被告自始均堅決否認有何故意竊電之犯
      行及犯意，故本件除上開未經實地將被告裝置在現場之器
      具用電容量以精密儀器進行測量，以確認該些用電裝置實
      際用電之馬力數及瓩數為何，而僅形式上依據可能與實際
      用電馬力數及瓩數有出入誤差之器具上名牌之記載所填寫
      之用電調查書、告訴人臺電公司單方面制定之營業規則、
      及告訴代理人楊忠明之片面指述外，並無其他積極具體之
      證據，足以證明被告確有竊電之犯行，其證明自難謂已達
      一般人可確信其為真實亦即已超越合理懷疑之程度。此外
      ，本院復查無其他積極證據足以證明被告確有公訴人所指
      之竊電犯行，被告之行為既屬不能嚴格證明，自應為無罪
      判決之諭知。
六、查公訴人既無法舉證證明被告確有違反電業法第106條第6款
    之竊電罪，依前揭法條及判例意旨，應認不能證明被告犯罪
    ，原判決因之對被告為無罪之判決，本院經核並無違誤，上
    訴人仍執陳詞指摘原判決不當，為無理由，應駁回其上訴。
據上論斷，應依刑事訴訟法第368條，判決如主文。
本案經檢察官林炎昇到庭執行職務。
中    華    民    國    97    年    10    月    7     日
                  刑事第一庭    審判長法  官  黃崑宗
                                      法  官  夏金郎
                                      法  官  王明宏
以上正本證明與原本無異。
檢察官如不服本判決應於收受本判決後十日內向本院提出上訴書
，其未敘述上訴理由者並得於提起上訴後十日內向本院補提理由
書。
本件被告不得上訴。
                                      書記官  黃全忠
中    華    民    國    97    年    10    月    8     日


司法院資訊處製作；財團法人民間司法改革基金會備份。
